【裁判字號】    89,上易,16
【裁判日期】    890307
【裁判案由】    詐欺
【裁判全文】
臺灣高等法院高雄分院刑事判決                      八十九年度上易字第一六號
    上訴人      台灣高雄地方法院檢察署檢察官
    被  告      戊○○
右上訴人因被告詐欺案件，不服臺灣高雄地方法院八十七年度易字第三０三七號中華
民國八十八年十二月三日第一審判決（起訴案號：臺灣高雄地方法院檢察署八十六年
度偵字第一七０六四、一七三０六、一七三０七、一八九六０號），提起上訴，本院
判決如左：
      主      文
上訴駁回。
      理      由
一、甲訴意旨如附件起訴書所載。
二、甲訴人認被告戊○○涉犯刑法第三百三十九條第一項詐欺取財罪嫌，係以告訴人
    卯○○等人之指述，並有會單及支票附卷可佐，再參以被告隱匿書寫會單之事實
    等情，資為論據。惟訊據被告堅詞否認有上開犯行，辯稱其僅聽從其母即被告李
    王秀英之指示代寫會單一份，互助會非其邀集，其偶而有代收互助會款，並於止
    會後出面與會員商討債務如何解決，但未共謀詐欺等語。
三、按犯罪事實應依證據認定之，無證據不得推定其犯罪事實；不能證明被告犯罪者
    ，應諭知無罪之判決，刑事訴訟法第一百五十四條、第三百零一條第一項分別定
    有明文。次按認定犯罪事實應依證據，為刑事訴訟法所明定，故被告否認犯罪事
    實所持之辯解，縱屬不能成立，仍非有積極證據足以證明其犯罪行為，不能遽為
    有罪之認定；又認定不利於被告之事實，須依積極證據，苟積極證據不足為不利
    於被告之認定時，即應為有利於被告之認定，更不必有何有利之證據（最高法院
    三十年上字第一八三一號、三十年上字第八一六號判例參照）。經查：
（一）告訴人卯○○、壬○○、乙○、辰○○、癸○○、己○○、丑○○係參加同案
      被告李王秀英擔任會首於八十四年二月二十日所邀集之互助會，告訴人庚○○
      、辛○○○、子○○、丑○○、吳棋斌、乙○、巳○○、謝林搒、寅○○、辰
      ○○、己○○、丙○○、丁○○係參加同案被告李王秀英擔任會首於八十五年
      八月十五日所召集之互助會，此均有會單在卷足憑。又告訴人丙○○在偵查中
      陳稱：「係懷疑他們三人（即被告戊○○及李昆峰、李明峰）與李王秀英共謀
      」、「是鄰居，稍有認識，經我姐姐詢問要不要跟會，我就跟了」、「．．．
      都是我把會錢拿到李王秀英家由她收取」等語，告訴人卯○○在偵查中指稱：
      「因是鄰居，想幫她（即李王秀英）的忙，她本人主動來邀我」、「（問：與
      戊○○等三人有何關係？）李昆峰在我繳會錢時，常曾說我每次都最慢繳，李
      明峰則說會出面解決會錢，戊○○則說要止會」等語，告訴人乙○在偵查中陳
      述：「繳會錢的方式是李王秀英到我家收，偶而我拿到她家，由李王秀英收取
      的次數比較多．．．」等語，告訴人庚○○在偵查中指述：「李昆峰在他家收
      三次，其他九次是交給李王秀英」等語，告訴人辛○○○在偵查中指述：「我
      繳了二次會款，是李昆峰收取，其餘都是交給李王秀英」等語，告訴人子○○
      在偵查中指述：「我都是把會錢拿到李王秀英家中由她收取」等語，告訴人辰
      ○○在偵查中指述：「都是李王秀英收取的」、「都是在李王秀英家開標，由
      她主持，並收取會款送給得標人」、「李王秀英先以電話通知得標金額，我們
      再把錢拿去她家繳．．．」等語。綜上各情以觀，告訴人等均係基於與同案被
      告李王秀英之關係，而參加李王秀英召集之互助會，且互助會均係由李王秀英
      全權負責，至為顯明，已難認被告戊○○有共同詐欺之行為。
（二）告訴人雖又指稱被告戊○○曾代收會錢且出面表示因其他會員倒會要止會，並
      與會員協調如何清償債務一節，固為戊○○所不否認。惟被告戊○○為會首李
      王秀英之女，其於會員前來繳納會款時，代為收受會錢，乃屬情理之常。其母
      親李王秀英所邀集之互助會欲止會，由其出面宣佈並協調如何清償會款之行為
      ，亦是為人子女者為其母親分憂解困之行為，不能因之遽認被告戊○○於李王
      秀英邀集互助會時即有共同詐欺之意圖。
（三）又被告李王秀英邀集之八十五年八月十五日互助會有二份不同會單，其中之一
      份有被告戊○○為會員之會單為為被告戊○○所書寫之事實，固有會單附卷可
      稽，並為被告戊○○於原審及本院調查中所自承，查該二份會單所記載之會員
      ，除第五十、五十一、五十二號會員不同外（即一份記載為昆峰、明峰、淑娟
      ，一份記載為林傳裕、林傳裕、蔡榮傳），餘均相同，而告訴人丙○○亦到庭
      指稱：其與其姊是拿到有戊○○名字的會單，其他鄰居均是拿到沒有戊○○名
      字的會單等語（本院卷第三十五頁），故被告戊○○辯稱因李王秀英當初邀集
      會員不到五十二會，即以其姊弟等名義加入，後來因邀集到足夠人數即把其姊
      弟除名，改由林傳裕等人加入，另寫會單，才可能有二份會單等語，應可採信
      ，況亦無其他會員指稱李王秀英有以李昆峰、李明峰、戊○○名義詐標得互助
      會，尤證被告戊○○與李王秀英無詐欺之犯意聯絡，是亦無從依此即認被告有
      詐欺犯行。
四、此外尚乏積極證據足證被告有詐欺犯行，自屬不能證明被告犯罪，原審因之諭知
    被告無罪，核無不合，檢察官循告訴人卯○○之請求上訴，上訴意旨猶執陳詞，
    指摘原判決諭知被告無罪不當，為無理由，應予駁回。
據上論結，應依刑事訴訟法第三百六十八條，判決如主文。
本案經檢察官林炳雄到庭執行職務。
中      華      民      國    八十九      年    三     月   七   日
                              臺灣高等法院高雄分院刑事第七庭
                                  審判長法官  李文雄
                                        法官  黃憲文
                                        法官  王光照
右正本證明與原本無異。
不得上訴。
                                      書記官  蘇恒仁
中    華    民    國     八十九     年       三       月    九    日
                                                        Ｊ


司法院資訊處製作；財團法人民間司法改革基金會備份。
